臺灣高等法院民事判決　　　　　　　　　94年度家上字第18號
上 訴 人　乙○○
被上訴人　甲○○○
上列當事人間請求離婚事件，上訴人對於中華民國93年12月2日
臺灣桃園地方法院93年度婚字第785號第一審判決提起上訴，經
本院於中華民國94年5月31日言詞辯論終結，判決如下：
    主  文
上訴駁回。
第二審訴訟費用由上訴人負擔。
    事實及理由
一、被上訴人主張：兩造於民國（下同）64年間結婚，現婚姻關
    係存續中。於89年至90年間，因上訴人經營之水電行生意不
    如往常，加以兒女陸續成年就業，被上訴人遂至工廠上班，
    擔任作業員，期能增加家庭收入。而上訴人個性向來十分大
    男人主義，動輒在外人面前出言怒罵及羞辱被上訴人，被上
    訴人多年來百般忍讓，詎上訴人不思改進，自79年間起竟變
    本加厲，多次對被上訴人拳腳相向，致被上訴人身心飽受鉅
    創：(1)79年1月間某日晚間10時許在住處，上訴人無理取鬧
    後即毆打被上訴人，致被上訴人門牙斷裂，身體多處瘀傷。
    (2)90 年8月24日，上訴人不滿被上訴人外出工作，無故打罵
    被上訴人。(3)90年12月16日，上訴人以不堪入耳之髒話辱罵
    被上訴人。(4)90年12月23日晚間，上訴人於住處徒手毆打被
    上訴人，致被上訴人左眼及身體多處瘀傷。(5)91年1月12日
    晚間，被上訴人因下班後與同事聚餐晚歸，由於兩造之子在
    家，上訴人當晚並未逞兇，惟於翌晨兩造之子出門後，上訴
    人即對被上訴人動粗，甚而將被上訴人衣服撕毀，被上訴人
    情急之下向兩造之子求救並報警處理，嗣因警員勸合及兒子
    求情而未循法救濟。(6)91年2月23日晚間11時許，上訴人無
    故在自宅對被上訴人施暴。(7)91年8月27日晚間10時許，被
    上訴人復於自宅遭上訴人毆打。(8)92年3月2日晚間，被上訴
    人於自宅再遭上訴人毆打，致受有左大腿8×6公分、5×2公
    分瘀傷，左側頭部3×3公分瘀傷等傷害。(9)92年12月7日晚
    間10 時許，上訴人在自宅前馬路邊抓住被上訴人頭髮並拳
    打腳踢，致被上訴人受有頭部外傷併頭皮皮下血腫、右手及
    右前臂擦傷、右側顏面挫傷等傷害。上訴人先前為暴力行為
    時，即曾恐嚇被上訴人稱：倘被上訴人報警，恐警察尚未到
    來，被上訴人就死了等語，被上訴人為免再遭上訴人施暴，
    遂於92 年12月7日晚間遭上訴人毆打後即離家四處躲避，而
    與上訴人分居。上訴人行徑囂張，對於自己之暴力行徑毫無
    悔意，兩造是非價值觀念迥異，實難期兩造得以繼續維持婚
    姻。爰依民法第1052條第1項第3款、第2項規定，請求判准
    兩造離婚。又兩造結縭數十載，被上訴人盡心盡力生育子女
    、照顧家庭，竟遭上訴人如此對待，所受痛楚難期平復，併
    依同法第1056條第2項規定請求上訴人賠償新台幣（下同）
    100萬元等語。原審為被上訴人一部勝訴、一部敗訴之判決
    ，判准兩造離婚，並命上訴人應給付被上訴人50萬元。被上
    訴人就其敗訴部分未提起上訴，對於上訴人之上訴則聲明駁
    回上訴。
二、上訴人則以：兩造原本感情和睦，但被上訴人自89年間外出
    工作後，即疏於照顧家務，且經常早出晚歸，致上訴人既須
    工作，又須兼顧家務，所受壓力已至臨界，難免與被上訴人
    發生口角，然上訴人屢次欲與被上訴人溝通，竟遭被上訴人
    以言語相激，導致兩造感情發生破綻，而被上訴人所主張上
    述(4)、(8)、(9)項事實，即係於此情形下發生爭執、互相拉扯
    ，情緒失控下不慎所致，而上述(4)、(8)項事實發生後，被上
    訴人仍繼續與上訴人同住，顯見被上訴人已於事後宥恕，且
    就上開事實之發生，被上訴人亦有可歸責之事由，是被上訴
    人據以請求離婚，為無理由等語置辯。原審為上訴人一部勝
    訴、一部敗訴之判決（詳如前述），上訴人就其敗訴部分不
    服，提起上訴，並聲明：(一)原判決不利於上訴人部分廢棄。
    (二)被上訴人在第一審之訴駁回。
三、按夫妻之一方因受他方不堪同居之虐待者，他方得向法院請
    求判決離婚，民法第1052條第1項第3款定有明文。而所謂「
    不堪同居之虐待」，應就具體事件，衡量夫妻之一方受他方
    虐待所受侵害之嚴重性，斟酌當事人之教育程度、社會地位
    及其他情事，是否已危及婚姻關係之維繫以為斷。若受他方
    虐待已踰越夫妻通常所能忍受之程度而有侵害人格尊嚴與人
    身安全者，即不得謂非受不堪同居之虐待（司法院大法官釋
    字第372號解釋意旨參照）。查被上訴人主張兩造於64年間
    結婚，現婚姻關係存續中，自92年12月7日分居迄今之事實
    ，為上訴人所不否認（見原審卷第47頁），並有戶籍謄本附
    卷為證（見原審卷第9頁），堪信為真正。被上訴人主張有
    受上訴人不堪同居虐待之事實，惟為上訴人所否認。經查：
  (一)被上訴人所主張上述(8)、(9)項遭上訴人傷害之事實，業據提
    出診斷證明書為證（見原審卷第11、12頁）。又被上訴人就
    上述(9)項之傷害事實，曾向原法院聲請核發保護令，經原法
    院以92年度家護字第918號核發通常保護令，而上訴人亦因
    上述(9)項之傷害行為，經原法院判處拘役40日，緩刑3年，
    緩刑期內付保護管束，亦有上開通常保護令及原法院93 年
    度桃簡字第628號簡易判決在卷可稽（見原審卷第22至27 頁
    ）。又證人莊鎰豪（即兩造次子）於原審到庭證稱：「（就
    被上訴人所主張上述(1)至(9)項遭受上訴人傷害之事實）(1)、
    (2)、(3)、(6)、(7)的事實已經沒有印象。項次(4)有這個事實，
    但是正確時間已經不記得了。項次(5)有這個事實，當時是我
    哥哥回家處理，後來我聽哥哥講原告（即被上訴人）有外傷
    。項次(8)、(9)有這個事實」，「（兩造婚姻關係中，被告是
    否常常辱罵、毆打原告？）被告會辱罵原告『幹』等三字經
    ，也曾經打過原告」等語（見原審卷第46、47頁）。另證人
    莊鎰瑋（即兩造長子）亦證稱：「就原告所主張的(4)、(8)、
    (9)項有這個事實，其餘部分我不清楚」等語（見原審卷第53
    頁）。由上可證，被上訴人所主張上述(4)、(5)、(8)、(9)之事
    實，堪信為真正；至於被上訴人所主張(1)、(2)、(3)、(6)、(7)
    等事實，未據被上訴人舉證以實其說，是其此部分之主張尚
    不足採。
  (二)上訴人雖主張兩造發生爭執係肇因於被上訴人外出工作，經
    常早出晚歸，並疏於照顧家務，且屢以言詞相激等語，惟其
    就此等事實並未舉證以實其說，尚難信為真正，是上訴人執
    此主張被上訴人就上開傷害之事實亦有可歸責事由云云，並
    不足採。又被上訴人於上述(4)、(8)之傷害行為後，雖未離家
    而繼續與上訴人共同生活，惟衡諸通常情形，尚不得因此即
    得推認被上訴人就上訴人所為傷害行為已事後宥恕，而上訴
    人就其主張已獲被上訴人宥恕之事實並未舉證以實其說，是
    上訴人此部分之主張亦不足採。
  (三)依上所述，被上訴人於婚姻關係存續中屢遭上訴人毆打成傷
    ，並因此離家致兩造分居迄今，核其情節，堪認被上訴人受
    有上訴人不堪同居之虐待，是被上訴人依民法第1052條第1
    項第3款規定請求離婚，為有理由，應予准許。
四、又按夫妻之一方，因判決離婚而受有損害者，得向有過失之
    他方，請求賠償；前項情形，雖非財產上之損害，受害人亦
    得請求賠償相當之金額；但以受害人無過失者為限，民法第
    1056條第1項、第2項定有明文。查上訴人迭次毆打被上訴人
    成傷，致被上訴人受有不堪同居之虐待，被上訴人乃據以訴
    請離婚，並經本院認應准許，已如前述，是被上訴人主張其
    因此受有身體上及精神上莫大之痛苦，堪予採信，則被上訴
    人依上開規定請求上訴人賠償其損害，自屬有據。又上訴人
    主張被上訴人就本件離婚事由具有過失一節，並不足採，亦
    於前述，是上訴人執此主張不負賠償責任云云，亦不足取。
    又查，上訴人目前自營水電行，91年度利息所得合計為
    3,798元，名下無不動產；被上訴人91年度綜合所得合計為
    287,554元，名下有1棟房屋、2筆土地、1筆投資（以上財產
    總額為1,296,808元）等情，為兩造所不爭執，並有稅務電
    子閘門財產所得調件明細表為證（見原審卷第31至35頁），
    爰斟酌兩造之身分、地位、經濟狀況及被上訴人所受之痛苦
    程度等一切情狀，認被上訴人請求上訴人賠償其非財產上損
    害，以50萬元為適當。
五、綜上所述，被上訴人請求離婚及請求上訴人賠償其50萬元之
    損害，為有理由，應予准許。從而，原審於此範圍為上訴人
    敗訴之判決，核無不合，上訴意旨指摘原判決不當，求予廢
    棄改判，為無理由，應予駁回。
六、據上論結，本件上訴為無理由，依民事訴訟法第449條第1項
    、第78條，判決如主文。
中　　華　　民　　國　　94　　年　　6 　　月　　14　　日
　　　　　　　　　民事第四庭審判長法　官  張劍男
　　　　　　　　　　　　　　      法　官  蔡芳齡
　　　　　　　　　　　　　        法　官  彭昭芬
正本係照原本作成。
如不服本判決，應於收受送達後20日內向本院提出上訴書狀，其
未表明上訴理由者，應於提出上訴後20日內向本院補提理由書狀
（均須按他造當事人之人數附繕本）上訴時應提出委任律師或具
有律師資格之人之委任狀；委任有律師資格者，另應附具律師資
格證書及釋明委任人與受任人有民事訴訟法第466條之一第一項
但書或第二項（詳附註）所定關係之釋明文書影本。
中　　華　　民　　國　　94　　年　　6 　　月　　15　　日
　　　　　　　　　　　　　　　　　書記官  丁華平
附註：
民事訴訟法第四百六十六條之一（第一項、第二項）：
對於第二審判決上訴，上訴人應委任律師為訴訟代理人。但上訴
人或其他法定代理人具有律師資格者，不在此限。
上訴人之配偶、三親等內之血親、二親等內之姻親，或上訴人為
法人、中央或地方機關時，其所屬專任人員具有律師資格並經法
院認為適當者，亦得為第三審訴訟代理人。
